臺灣高等法院刑事判決
110年度上訴字第2459號
上  訴  人  
即  被  告  陳詠瑞



選任辯護人  吳誌銘律師
上列上訴人因偽造文書等案件，不服臺灣新北地方法院109年度
訴字第1315號，中華民國110年5月5日第一審判決（起訴案號：
臺灣新北地方檢察署109年度偵字第19674號），提起上訴，本院
判決如下：
    主  文
原判決關於沒收部分撤銷。
未扣案犯罪所得新臺幣參拾萬元沒收，於全部或一部不能沒收或
不宜執行沒收時，追徵其價額。
其他（罪刑部分）上訴駁回。
    事  實
一、陳詠瑞為址設新北市○○區○○路000○0號之珉瑞貿易有限公司
    （下稱珉瑞公司）負責人，其明知車牌號碼000-0000號、廠
    牌PORSCHE、車型911GT3之中古車（下稱本案汽車），曾發
    生其所提供之中古汽車買賣定型化契約書所載重大事故，竟
    意圖為自己不法之所有，基於詐欺取財之犯意，於民國108
    年3月2日在珉瑞公司，向邱楚涵佯稱上開汽車未生重大事故
    ，致邱楚涵陷於錯誤，而以新臺幣（下同）480萬元與珉瑞
    公司簽立中古汽車買賣定型化契約書（下稱本案契約書）購
    買本案汽車並交付全部價金。嗣邱楚涵以契約書遺失為由，
    透過鄧淳耀請求陳詠瑞提供其持有之本案契約書原本予以確
    認，陳詠瑞竟另基於行使變造私文書之犯意，於108年8月13
    日，將其留存契約書第3條關於曾否發生重大事故之約款後
    方加註「前方有撞壓」等文字（下稱本案加註文字）而變造
    該契約，並持之以通訊軟體LINE傳送翻拍照片予鄧淳耀而行
    使之，足生損害於邱楚涵依該約款行使權利之正當性。
二、案經邱楚涵訴由臺灣新北地方檢察署（下稱新北地檢署）檢
    察官偵查起訴。
    理  由
一、證據能力：
    按被告以外之人，於審判外之陳述，雖不符刑事訴訟法第15
    9條之1至第159條之4之規定，而經當事人於審判程序同意作
    為證據，法院審酌該言詞陳述或書面陳述作成時之情況，認
    為適當者亦得為證據。當事人、代理人或辯護人於法院調查
    證據時，知有第159條第1項不得為證據之情形，而未於言詞
    辯論終結前聲明異議者，視為有前項之同意。刑事訴訟法第
    159條之5定有明文。本案下列所引用被告以外之人於審判外
    之陳述，檢察官、上訴人即被告陳詠瑞、辯護人迄本案言詞
    辯論終結時均未聲明關於證據能力之異議，本院審酌該證據
    資料製作時之情況，亦無違法不當或證明力明顯過低之瑕疵
    ，以之作為證據應屬適當，依上開規定，認該供述證據具證
    據能力。至卷內所存經本判決引用之非供述證據部分，經核
    與本件待證事實均具有關聯性，且無證據證明係違反法定程
    序所取得，依刑事訴訟法第158條之4反面解釋，均有證據能
    力。
二、認定事實：
  ㈠訊據被告矢口否認涉有上開犯行，辯稱：本案汽車固有本案
    契約書第3條第1項所載「劍尾」、「內龜板」之損傷，然並
    未達到重大事故之程度，且出售前已向實際買受車輛之鄧淳
    耀明確告知該車曾發生過碰撞；而本案加註文字係珉瑞公司
    已過世之會計許瑞芬所自行填寫，僅供公司內部參考使用，
    未損害於公眾或他人，伊並無詐欺及偽造文書之犯意云云。
  ㈡被告所涉詐欺取財罪部分：
　⒈被告為珉瑞公司負責人，於108年3月2日在珉瑞公司與告訴人
    邱楚涵簽訂本案契約書，以480萬元出售本案汽車及收受全
    部價金，被告並於契約第3條第1項所載「曾否發生重大事故
    。所謂[重大事故]，係指車輛發生事故致汽車之引擎、變速
    箱、懸吊系統或車體主要結構（如大樑、門柱、底盤、車頂
    ）受損或發生其他重大損壞、亦即車輛受損係在[車門柱、
    水箱上支架、水箱下支架、劍尾、內龜前板、戶定內板、戶
    定外板、後內龜板、後尾板、備胎中心螺絲外側後廂底板]
    範圍內者。」之約款（下稱重大事故約款）處勾選「否」等
    情，為被告所供承，核與證人即告訴人證述情節相符，並有
    本案契約書在卷可稽，堪認屬實。
　⒉本案汽車前係經被告於107年12月18日以450萬元向蔡光哲購
    買取得，被告並於購買翌日（107年12月19日）即送車輛鑑
    定，經鑑定結果該車具有下水箱支架損傷、右劍尾損傷、右
    內龜板損傷、右輪艙（內）損傷、前底盤損傷之受損狀態；
    告訴人買受本案汽車後，於108年8月13日再送車輛鑑定結果
    ，該車仍有右內龜板損傷、右輪艙（內）損傷、前底盤損傷
    、右劍尾損傷之受損狀態等情，亦據被告所供承，並經證人
    蔡光哲證述明確（見本院卷第284至287頁），且有被告與蔡
    光哲之107年12月18日中古汽車買賣定型化契約書、日本自
    動車鑑定協會107年12月19日、108年8月13日GOO鑑定中古車
    第三方安全憑證各1紙在卷可稽（見本院卷第91頁、原審卷
    第157至161頁、新北地檢署108年度他字第7037號卷〈下稱他
    卷〉第11至15頁），是被告於出售本案汽車予告訴人並簽訂
    本案契約書時，當已明知本案汽車具有「劍尾」、「內龜板
    」之損壞情形，而屬重大事故約款中所約明之重大事故。
　⒊被告固辯稱依其經驗，車輛僅有具「切車台（即駕駛座核心
    鋼骨結構斷裂切割重新焊接）」之情形方屬重大事故，而依
    上開鑑定書所載，本案汽車僅有「車體骨架部分有遭受撞擊
    之痕跡」之中度修復歷，未達重大事故之程度，否則被告早
    已向蔡光哲求償，且伊於簽約前已告知鄧淳耀車輛曾有碰撞
    事故，鄧淳耀具豐富購車經驗，並為本案汽車實際購買人，
    於買受前當即知悉本案汽車之狀態，被告無詐欺之主觀犯意
    云云。惟查，上開鑑定書內固記載本案汽車之品質等級為「
    有中度修復歷」，然亦已詳載該車具有前開右內龜板、右輪
    艙（內）、前底盤、右劍尾之損傷等車輛狀態細節，業已符
    合珉瑞公司參考內政部公告之定型化契約範本所自行擬定之
    本案契約書中明定之重大事故約款，而屬被告應於簽約時告
    知買受人之重大事故，殊無僅依其個人經驗或其他逸脫契約
    文字之解釋方式而免除該義務之理。另鄧淳耀並非簽訂本案
    契約書之當事人，非契約所定被告應告知車輛瑕疵之對象，
    且據被告自陳：伊係於出售前告知鄧淳耀車頭有撞過，但未
    說明發生何種事故，伊也有說可以先送車輛鑑定，但因要收
    費，所以鄧淳耀拒絕並稱等簽約完交車後保養時再檢查即可
    等語（見本院卷第296至297頁），是被告並未具體說明本案
    汽車所具上開重大事故，鄧淳耀亦未能於本案契約書簽訂前
    知悉損害狀況，無從認定被告已盡其告知義務。至被告事後
    有無向蔡光哲求償，亦與其有無向告訴人虛偽陳稱本案汽車
    未生重大事故一事無涉，被告上開辯解，均非有據。
　⒋從而，被告明知本案汽車具契約所指重大事故之損害，仍以
    在本案契約書之重大事故約款處勾選「否」之方式，向告訴
    人佯稱該車不具重大事故，致告訴人陷於錯誤而買受並給付
    價金，確具意圖為自己不法所有之詐欺犯意及詐欺犯行。
　㈢被告所涉行使變造私文書罪部分：　
　⒈告訴人於簽訂本案契約書後，因誤以為所留存之契約書遺失
    ，乃透過鄧淳耀聯繫被告，請求被告提供所持有之本案契約
    書原本予以確認，被告遂於108年8月13日，以LINE翻拍傳送
    照片之方式，傳送該重大事故約款後方加註有「前方有撞壓
    」等本案加註文字之本案契約書予鄧淳耀等情，為被告所供
    承，並與證人即告訴人、鄧淳耀之證述情節相符，且有被告
    與鄧淳耀之LINE對話紀錄等件在卷可稽，堪認屬實。
　⒉被告固辯稱本案加註文字係珉瑞公司之會計許瑞芬所自行填
    寫，且僅供公司內部參考云云。惟查，本案加註文字與本案
    契約書備註欄所示，經被告供承其自行加註之「送過戶費」
    、「駕駛座椅清潔」、「預約原廠保養」等字樣，其筆跡、
    字型及字體具高度類似性，似由同一人所撰寫，證人即珉瑞
    公司員工陳君和亦證稱：許瑞芬應該不會在契約書上作這類
    加註等語（見原審卷第133頁），則本案加註文字是否確非
    為被告所填寫，即非無疑。況據被告陳稱：伊因鄧淳耀索取
    而請許瑞芬找本案契約書時，許瑞芬才跟伊說有加註該等文
    字在契約上等語（見本院卷第296頁），縱所述屬實，被告
    為珉瑞公司負責人，並將載有本案加註文字之契約書翻拍交
    付予鄧淳耀，當係知悉及同意於本案契約書上增添本案加註
    文字並對外行使，非僅供珉瑞公司內部參考之用。被告此部
    分抗辯，亦非有據。
　⒊按刑法上所謂變造文書，係指不變更原有文書之本質，僅就
    文書之內容有所更改而言。被告未得告訴人之同意，在雙方
    所簽訂之本案契約書重大事故約款後方，私添「前方有撞壓
    」等本案加註文字成為契約約款之一部分，致該契約之內容
    有所更改，當屬變造私文書，而被告以LINE拍照傳送予鄧淳
    耀之方式行使之所為，確有影響告訴人依該約款行使瑕疵擔
    保權利之虞，亦足以生損害於告訴人。被告此部分所為，確
    即該當行使變更私文書之犯行。
  ㈣綜上所述，本案事證已臻明確，被告詐欺取財及行使變造私
    文書犯行均堪認定，應依法論科。
三、論罪：
　㈠核被告所為，係犯刑法第339條第1項之詐欺取財罪及同法第2
    16條、第210條之行使變造私文書罪。被告係以添加本案加
    註文字之方式變造本案契約書之私文書，並以翻拍傳送照片
    之方式以行使，非係偽造或變造準私文書以行使，起訴書認
    被告係犯行使偽造準私文書罪，顯係誤載，應予更正。被告
    變造私文書之低度行為，為行使之高度行為所吸收，不另論
    罪。
　㈡被告所犯上開2罪，犯意各別，行為互殊，應予分論併罰。
四、罪刑部分上訴駁回：
　　原審同此認定，並以被告之責任為基礎，並審酌其以上開方
    式為上開犯行之犯罪手段，目前從事汽車貿易，自己獨居等
    生活狀況，且先前並無任何論罪科刑紀錄，自稱高職畢業之
    智識程度，本件詐得金額等犯罪所生損害，暨被告矢口否認
    犯行，且未與告訴人達成和解或賠償其損害之犯後態度等一
    切情狀，就所犯詐欺取財罪量處有期徒刑4月，就所犯行使
    變造私文書罪，量處有期徒刑3月，並定應執行刑有期徒刑6
    月，均得易科罰金。經核原審上開認事用法並無違誤，量刑
    亦屬妥適。被告上訴否認犯行，所辯尚非可採，已如前述，
    其關於罪刑部分之上訴為無理由，應予駁回。
五、沒收部分撤銷改判：　　
　㈠刑法於105年7月1日修正施行後，就沒收制度定性為刑罰及保
    安處分以外之法律效果，具有獨立性，而非從屬於主刑之從
    刑。被告就本案罪刑及沒收部分均提起上訴，本院自應就原
    審判決之罪刑及沒收部分分別論斷。
　㈡按犯罪所得，屬於犯罪行為人者，沒收之。宣告前2條之沒收
    或追徵，有過苛之虞、欠缺刑法上之重要性、犯罪所得價值
    低微，或為維持受宣告人生活條件之必要者，得不宣告或酌
    減之，刑法第38條之1第1項、第38條之2第2項分別定有明文
    。經查，被告以詐術使告訴人陷於錯誤而簽訂本案契約書，
    其所詐得之買賣價金固屬犯罪所得，惟如全數沒收顯有過苛
    之虞，爰參酌被告以450萬元自蔡光哲處購入本案汽車，並
    以480萬元出售予告訴人，所實際獲利金額為30萬元等情，
    酌減其餘犯罪所得之沒收，並就該未扣案之30萬元犯罪所得
    ，依刑法第38條之1第1項前段、第3項規定宣告沒收，於全
    部或一部不能沒收或不宜執行沒收時，追徵其價額。至被告
    變造之契約書，雖係因犯罪所生之物，惟係屬珉瑞公司所有
    而非被告所有，爰不予宣告沒收。
　㈢原審參酌告訴人所具狀陳稱其轉賣上開車輛價差損失為50萬
    元，就被告之犯罪所得於50萬元之範圍內宣告沒收，並就其
    餘部分予以酌減，固非無據，然未考量被告實際獲利金額，
    所為沒收之諭知尚有未當，被告此部分上訴為有理由，應就
    原審關於沒收部分判決予以撤銷，改判如主文第2項所示。
據上論斷，應依刑事訴訟法第368條、第369條第1項前段、第364
條、第310條之3，刑法第38條之1第1項、第3項、第38條之2第2
項，判決如主文。
本案經檢察官謝茵絜提起公訴，檢察官陳慧玲、朱婉綺到庭執行
職務。
中　　華　　民　　國　　111 　年　　2 　　月　　24　　日
                  刑事第八庭  審判長法　官  陳世宗
                                    法　官  呂寧莉
                                    法　官  林呈樵
以上正本證明與原本無異。
行使變造私文書罪部分，如不服本判決，應於收受送達後20日內
向本院提出上訴書狀，其未敘述上訴之理由者並得於提起上訴後
20日內向本院補提理由書（均須按他造當事人之人數附繕本）「
切勿逕送上級法院」。
其餘部分不得上訴。
                                    書記官　謝雪紅
中　　華　　民　　國　　111 　年　　2 　　月　　24　　日
附錄：本案論罪科刑法條全文
中華民國刑法第339條
（普通詐欺罪）
意圖為自己或第三人不法之所有，以詐術使人將本人或第三人之
物交付者，處5年以下有期徒刑、拘役或科或併科50萬元以下罰
金。
以前項方法得財產上不法之利益或使第三人得之者，亦同。
前二項之未遂犯罰之。
中華民國刑法第210條
（偽造變造私文書罪）
偽造、變造私文書，足以生損害於公眾或他人者，處5年以下有
期徒刑。
中華民國刑法第216條
（行使偽造變造或登載不實之文書罪）
行使第210條至第215條之文書者，依偽造、變造文書或登載不實
事項或使登載不實事項之規定處斷。